【裁判字號】    91,上更(二),52
【裁判日期】    920507
【裁判案由】    拆除房屋
【裁判全文】
臺灣高等法院高雄分院民事判決  九十一年度上更(二)字第五二號
    上  訴  人    乙○○原名.
                  甲○○
                  丁○○○
    訴訟代理人    吳建勛律師
    被上訴人      戊○○
                  丙○○
右當事人間請求拆除房屋事件，上訴人對於中華民國八十六年十一月十八日台灣高雄
地方法院八十五年度訴字第一五九○號第一審判決提起上訴，經最高法院第二次發回
更審，本院判決如左：
    主      文
原判決關於命上訴人將坐落高雄市○○區○○段七八二號土地上之建物即門牌號碼高
雄市三民區○○○路三三二號十二層樓房上之第十三層建物全部，及第十三層屋頂平
台上如原判決附圖所示Ａ部分面積二七．五六平方公尺建物全部拆除部分，與該部分
假執行之宣告，暨訴訟費用（除確定部分外）之裁判，均廢棄。
右開廢棄部分，被上訴人在第一審之訴及假執行之聲請均駁回。
第一、二審（除確定部分外）及發回前第三審之訴訟費用由被上訴人負擔。
    事      實
甲、上訴人方面：
一、聲明：求為判決：
（一）原判決除已確定部分外均廢棄。
（二）右廢棄部份，被上訴人在第一審之訴及其假執行之聲請均駁回。
（三）更審前第一、二、三審之訴訟費用由被上訴人負擔。
二、陳述：除與歷次判決記載相同者，茲引用之外，補稱：
（一）上訴人所有之第十三層樓建物有權使用系爭土地，並非無權占有，土地與房屋
      為各別之不動產，各為單獨為交易之標的，且房屋性質上不能與土地使用權分
      離而存在，亦即使用房屋必須使用該房屋之基地，故土地所有人如同意他人在
      其土地上興建區分所有之大廈型建築物出售，應推斷土地所有人及其繼受人已
      默許該大廈各區分所有人及其繼受人繼續使用該土地。
（二）上訴人所有系爭第十三樓建物係與其下一至十二層樓同時興建，此有高雄市政
      府（六八）高市工都築第三二二三號建造執照在卷可稽，亦為被上訴人所自認
      ，依建築法第三十條及台灣省建築管理規則、高雄市建築管理規則規定，申請
      建築執照應備具申請書、土地權利證明文件、工程圖樣及說明書，是系爭大樓
      一至十三樓興建時，業已取得系爭土地所有權人之同意，此有上開建造執照在
      卷可稽，亦為被上訴人所不爭，上訴人所有系爭建物十三樓使用被上訴人共有
      系爭土地自非無權占有至明。系爭十三樓為違建，亦僅行政管理上之範疇，與
      是否有權使用系爭坐落土地無涉，原審判決未予查察，逕以系爭十三樓建物為
      違建，無法合法取得坐落土地之所有權，率斷上訴人所有第十三層建物占有被
      上訴人共有系爭大樓坐落土地並無正當權源，自有違誤。
（三）再查，系爭土地為十六人所共有，而全部之建物所有人即超過數十人，尤其在
      九樓至十二樓為套房建物，所有人即有數十人以上，此見建物建號有二百二十
      四即明，而九樓至十二樓之建物所有人均非土地共有人，亦有土地及建物謄本
      可稽，愈證土地所有權人確實同意或默許九樓至十三樓建物使用系爭土地，是
      上訴人等所有之建物使用系爭土地即非無權占有至明。
（四）系爭大樓原係經主管機關核准建築地上十三層建物，此有建築執照在卷可稽，
      系爭建物第十三樓與其下之十二樓，亦同時興建，則當時系爭土地所有權人自
      已同意該十三層樓均可使用系爭土地，被上訴人等於八十三年買受系爭土地時
      ，系爭第十三樓早已存在，被上訴人於買受時既已知悉而仍願購買，自係默許
      經法院拍賣及後續買受而取得第十三層樓所有權人繼續使用共有土地，是上訴
      人所有系爭第十三樓使用系爭土地並非無權佔有。
（五）且該棟建物要取得使用執照，亦非僅有拆除第十三層建物一途，其尚可依據「
      高雄市鼓勵建築物增設停車空間實施要點」之規定，於公共設施地下室增加停
      車位後增加樓地板面積，而補辦使用執照之方式取得之（此方式被上訴人於寄
      給上訴人之存證信函中亦曾提及，而對其可行性不爭執，僅爭執其產權會因此
      受到影響，而不願配合辦理），是以若採用第二種方法解決系爭難題，雖然所
      有承購戶之產權都會受到部份損失及影響，然究竟比採用第一種方式，僅拆除
      第十三層樓房，而要上訴人等單獨負擔所有不利益，要來得符合公平與正義。
      更何況，本件系爭建物一至十二層之其他所有權人（除被上訴人外），亦都贊
      成以第二種方式，申請補辦使用執照，唯獨被上訴人以該方式會影響其產權，
      而執意要拆除上訴人等所買受之第十三樓，致無法辦理，則被上訴人在有其他
      方法解決的情況下，仍堅持要以損害上訴人等權益之方式為之，其權利之行使
      顯以損害他人為目的，而有權利濫用之嫌。
（六）況系爭建物之使用執照，業於八十八年十二月十四日由高雄市政府撤銷七十五
      年十二月二十九日七五高市府工建字第二七六四二號之吊銷（七十）高市工建
      築使字第二號部分使用執照之府函，回復系爭建物之使用執照，被上訴人等之
      所有權已無任何妨礙可言，自無權提起本訴，被上訴人所稱請求拆除第十三層
      樓之目的，在於使第一至十二層樓部分可取得合法使用執照，已無必要，請求
      拆除系爭建物，顯為權利濫用。
三、證據：除援用歷次審理所提證據外，補提土地登記謄本正本一份、戶籍謄本影本
    一件為證。
乙、被上訴人方面：
    被上訴人未於言詞辯論期日到場，亦未提出書狀作何聲明或陳述。
    理      由
一、被上訴人未於言詞辯論期日到場，核無民事訴訟法第三百八十六條各款所列情形
    ，爰依上訴人之聲請，由其一造辯論而為判決。
二、本件被上訴人主張：伊為系爭坐落高雄市○○區○○段七八二號土地之共有人，
    且為該土地上建物即門牌號碼高雄市三民區○○○路三三二號大樓（下稱系爭大
    樓）中第四、五、六、七層房屋之區分所有權人，上訴人為系爭第十三層樓房之
    所有權人，該第十三層樓房雖係與以下之十二層樓房同時興建，惟因該第十三層
    樓房係超過建築高度限制三十五公尺之建物，致無法領得使用執照，亦不能辦理
    所有權登記，屬違章建築，經高雄市政府命令拆除，上訴人均置之不理，致系爭
    大樓無法成為合法建物及依法申請營業，顯侵害被上訴人之所有權；又上訴人於
    第十三層之屋頂平台上搭建如原判決附圖所示Ａ、Ｂ、Ｃ部分之鐵架石棉瓦涼棚
    ，供放置發電機組等使用，亦侵害被上訴人之所有權，爰本於民法第八百二十一
    條、第七百六十七條之規定，求為判決上訴人應將系爭第十三層樓房及其屋頂平
    台上如原判決附圖所示Ａ、Ｂ、Ｃ部分涼棚全部拆除等情。（按原判決附圖Ｂ、
    Ｃ部分，業經本院前審判決上訴人敗訴確定）。
三、上訴人則以：系爭大樓申請建照時即申請興建十三層之樓房，並經核准，上訴人
    所有之系爭第十三層樓房係與其下十二層部分同時興建，惟因興建時第一層至第
    十二層部分，每層均較建造執照核准圖說超高二十七公分，致至第十二層部分之
    高度已達三十五公尺之樓高限制，系爭第十三層樓房形成超高之違建而無法取得
    使用執照，係因被上訴人區分所有之第四、五、六、七層及其他層樓違法超高建
    築所造成，其不能成為合法建物及取得使用執照，並非系爭第十三層樓房之存在
    所致，被上訴人買受第四、五、六、七層建物時，亦知悉此情，是上訴人自非無
    權使用大樓基地，亦無妨害被上訴人所有權之行使。況系爭大樓應可經由行政補
    正程序予以補正後取得使用執照，惟被上訴人卻拒絕配合，而無法補正。其違法
    在先不思改正，竟強要上訴人拆除系爭第十三層樓房，顯違誠信及公平原則。又
    系爭大樓之第十三層屋頂平台上如原判決附圖所示Ａ部分之建物，係系爭大樓興
    建時所蓋，除外尚有其他樓層所有權人所搭建之鐵架及雜物，復有供整棟大樓使
    用之電氣間、水塔、電梯間等公共設備，若拆除系爭第十三層樓房，其上之公共
    設備亦必同時拆除，且上訴人對該公共設備並無處分權，是被上訴人之訴應無理
    由等語，資為抗辯。
四、經查：被上訴人為坐落高雄市○○區○○段七八二號土地之共有人，且為該土地
    上系爭大樓中第四、五、六、七層部分房屋之區分所有權人，系爭大樓六十八年
    間申請建造執照時，起造人即申請興建地上十三層之樓房（另地下二層），並經
    核准取得高雄市政府（六八）高市工都築字第三二二三號建造執照，系爭第十三
    層樓房係與其下十二層部分同時興建，惟因興建時第一層至第十二層部分，每層
    樓之高度均較建造執照核准圖說超高二十七公分，致至第十二層部分之高度已達
    三十五公尺之樓高限制，系爭第十三層樓房形成超高之違建而無法取得使用執照
    ，而其他樓層部分，經當時高雄市市長專案批示「先行發給十二層以內部分使用
    執照，其超高部分通知改善」，高雄市政府工務局乃依据「台灣省建築管理規則
    」第三十條之規定，發給高雄市政府（七○）高市工建築使字第００二號部分使
    用執照，當時建物所有權人並據以辦理建物所有權第一次登記；但因嗣後未補正
    ，高雄市政府乃於七十五年十二月二十九日以高市府工建字第二七六四二號函吊
    銷前發之該部分使用執照，但又已於八十八年十二月十四日以八八高市府工建字
    第三九八一六號函將前函撤銷（見本院上更(一)卷第八一頁）。嗣系爭第十三層樓
    房（建號為一九二三六號）經台灣高雄地方法院於七十七年三月一日拍賣（七十
    五年度執字第五四九四號），由上訴人乙○○（原名林富得）拍定並取得權利移
    轉証書後，再將該建物應有部分十分之一出賣與上訴人丁○○○、十分之二出賣
    與上訴人甲○○，而以其三人為納稅義務人；而被上訴人嗣亦於八十三年間買賣
    取得成為上開房地之區分所有權人及共有人等事實，為兩造所不爭執，並有被上
    訴人提出之土地及建物登記簿謄本各一份、高雄市政府工務局（七○）高市工建
    築使字第○○二號部分使用執照影本、高雄市政府七十五年十二月二十九日高市
    府工建字第二七六四二號函影本各一份為証，且有高雄市稅捐稽徵處三民分處八
    十六年三月十日高市稽三財字第０一０八九四號函及高雄市政府工務局八十六年
    二月四日八六高市工務建字第二九一三號函、八十七年七月十三日八七高市工務
    建字第一五八九一號函各一份附卷可稽，復經原審會同高雄市三民區地政事務所
    人員履勘現場測量後制作成果圖（即原判決附圖）在卷可憑，且經本院調取台灣
    高雄地方法院七十五年度執字第五四九四號執行案卷查明屬實，上述事實堪認為
    真實。
五、按土地與房屋為各別之不動產，各得單獨為交易之標的，且房屋性質上不能與土
    地使用權分離而存在，亦即使用房屋必須使用該房屋之基地，故土地所有人如同
    意他人在其土地上興建區分所有之大廈型建築物出售，參照民法第四百二十五條
    之一規定旨趣，應推斷土地所有人及其繼受人已默許該大廈各區分所有人及其繼
    受人繼續使用該土地。系爭建物第十三層樓與其下之十二層樓，總共十三層既同
    時興建，已如上述，則可認興建當時，系爭土地所有權人已同意系爭大樓各層建
    物所有人使用系爭土地，被上訴人於八十三年買受系爭土地時，系爭大樓第十三
    層建物早已存在，被上訴人於買受時既已知悉而仍願購買，自係默許經法院拍賣
    及後續買受而取得第十三層樓所有權人繼續使用共有土地，是上訴人所有系爭大
    樓第十三層建物使用系爭土地並非無權占有。參之系爭大樓第九至十二層樓之區
    分所有權人，均非系爭土地之共有人，有土地建物登記謄本可稽（見本院上更(一)
    卷第八九～一００頁），則各該樓層豈非亦無權使用系爭土地。是被上訴人主張
    上訴人所有系爭大樓之第十三層建物無權占用系爭大樓坐落之系爭土地，本於系
    爭土地所有權，請求上訴人拆除系爭第十三層建物，即屬無據。至原判決附圖所
    示Ａ部分，上訴人主張該部分係系爭大樓興建時所蓋，非伊所蓋，伊購買系爭第
    十三樓層時即已存在云云，經查系爭Ａ部分涼棚放有一台供上訴人所有第十三層
    樓使用之冷氣機，其北邊相鄰部分亦蓋有鐵架涼棚，放有供第九至十二樓使用之
    冷氣機一台，此二部分鐵架相連，鐵架紋路相同，四週並均有石棉瓦遮蔽，顯見
    該二部分係同時蓋建，業經本院前審勘明，有勘驗筆錄可憑（見本院上字卷第一
    三二頁背面），而上訴人乙○○經拍賣取得之所有權部分僅為系爭第十三層樓房
    部分，並不及於系爭Ａ部分涼棚，是上訴人所稱系爭Ａ部分鐵架涼棚非其所建堪
    認實在，該Ａ部分鐵架涼棚既為系爭大樓興建時所一併建蓋，又為供第九至十二
    樓共同使用，則被上訴人以之為上訴人所有，亦屬無權占有系爭土地為由，請求
    上訴人予以拆除，即無理由。次查，高雄市政府已於八十八年十二月十四日以八
    八高市府工建字第三九八一六號函，將其前於七十五年十二月二十九日以高市府
    工建字第二七六四二號函吊銷系爭大樓原發使用執照之函文，予以撤銷，有該函
    文影本一紙附卷可稽（見本院上更(一)卷第八一頁）。是系爭第一至十二層樓建物
    均已取得使用執照，被上訴人主張其所有人之權益受影響云云，亦屬無據。
六、綜據上述，被上訴人主張上訴人所有系爭大樓之第十三層建物及如原判決附圖Ａ
    部分鐵架涼棚，無權占用系爭土地，而本於系爭土地之所有權共有人，訴請上訴
    人應將上開建物拆除，既屬無據，自不能准許。原審為上訴人敗訴之判決，自有
    未洽，上訴意旨指摘原判決此部分不當，求予廢棄改判，為有理由，應由本院連
    同假執行宣告部分予以廢棄，並駁回被上訴人此部分在第一審之訴及假執行之聲
    請。至兩造其餘攻擊防禦之方法，核與判決之基礎不生影響，不予一一論述，附
    此敘明。
七、據上論結：本件上訴為有理由，合依民事訴訟法第四百六十三條、第三百八十五
    條第一項前段、第四百五十條、第七十八條、第八十五條第一項前段判決如主文
    。
中      華      民      國    九十二    年      五      月      七      日
                                      臺灣高等法院高雄分院民事第五庭
~B1審判長法官  蔡明宛
~B2法      官  曾錦昌
~B3法      官  林健彥
右為正本係照原本作成。
如對本判決上訴，須於判決送達後二十日內向本院提出上訴狀，其未表明上訴理由者
，應於上訴後二十日內向本院提出上訴理由書（均須按他造當事人之人數附繕本）。
上訴時應提出委任律師或具有律師資格之人之委任狀，並依附註條文規定辦理。
中      華      民      國    九十二    年      五      月      九      日
~B法院書記官  葉淑華
附註：
民事訴訟法第四百六十六條之一：
對於第二審判決上訴，上訴人應委任律師為訴訟代理人，但上訴人或其法定代理人具
有律師資格者，不在此限。
上訴人之配偶、三親等內之血親、二親等內之姻親，或上訴人為法人、中央或地方機
關時，其所屬專任人員具有律師資格並經法院認為適當者，亦得為第三審訴訟代理人。
第一項但書及第二項情形，應於提起上訴或委任時釋明之。


司法院資訊處製作；財團法人民間司法改革基金會備份。
